【裁判字號】    99,家訴,77
【裁判日期】    991102
【裁判案由】    分割遺產
【裁判全文】
臺灣臺南地方法院民事判決              99年度家訴字第77號
原      告    戊○○
訴訟代理人    洪梅芬律師
              涂欣成律師
              呂蘭蓉律師
被      告    乙○○
              丁○○
兼上二人共
同訴訟代理人  丙○○
上列當事人間請求分割遺產事件，本院於民國99年11月19日言詞
辯論終結，判決如下：
    主      文
兩造公同共有如附表一編號１至８所示遺產，應依如附表一編號
１至８所示方法分割。
訴訟費用由兩造按附表二所示應繼分之比例負擔。
    事實及理由
一、原告起訴主張：
（一）本件被繼承人甲○○於民國86年11月18日死亡，甲○○死
      亡時，遺有坐落於臺南市○○區○段43之76號土地之應有
      部分二分之一、臺南市○○區○○段3小段49號土地之應
      有部分二分之一、臺南市○○區○段43之105號土地之應
      有部分二分之一、臺南市○○區○段4小段204號土地之應
      有部分二分之一、臺南市○○區○○里○○路○段281號建
      物應有部分二分之一、臺北富邦銀行延平分行存款新臺幣
      （下同）1,005,732元、三洋紡織纖維股份有限公司股票
      144 ,000股、中國鋼鐵股份有限公司股票1,260股以及北
      二高建設公債10,483,270元，並由繼承人即甲○○之子女
      原告戊○○、被告乙○○、被告丙○○、被告丁○○及配
      偶黃許素蘭五人繼承，然上開被繼承人甲○○之繼承人黃
      許素蘭於隔年過世，而訴外人黃許素蘭之應繼分亦由原告
      與被告4人所繼承，故系爭遺產由原告與被告等4人各有四
      分之一之權利。
（二）上開遺產除臺南市○○區○段43之76號土地之應有部分二
      分之一已抵繳作為遺產稅課徵之用，兩造即被繼承人甲○○之繼承人關於其餘遺產並無不可分割之協議，亦無因法
      律規定不能分割之情形存在之，然被繼承人甲○○之繼承
      人對於遺產之分割方法始終未能達成協議，被告3人亦拒
      不辦理分割，為求事件得以解決並簡化法律關係，以利資
      產之運用，爰起訴請求分割遺產。
（三）本件原告長年移居海外，管理系爭遺產實有困難，故請求
      分配方式為所有不動產、動產分歸被告3人分別共有，再
      由被告3人以金錢補償原告。
二、被告乙○○、丁○○、丙○○答辯以：
（一）被繼承人甲○○於86年11月18日死亡，依法遺產由配偶黃
      許素蘭及子女即原告戊○○、被告乙○○、被告丙○○及
      被告丁○○等5人繼承，應繼分各為遺產五分之一；又因
      訴外人黃許素蘭於87年5月29日辭世，死亡時名下並無遺
      產，只有原配偶之應繼分，故本案系爭被繼承人甲○○遺
      產，兩造應繼分各為四分之一。
（二）被繼承人甲○○死亡時所遺留之遺產為坐落於臺南市○○
      區○段43之76號土地之應有部分二分之一、臺南市○○區
      ○○段3小段49號土地之應有部分二分之一、臺南市○○
      區○段43之105號土地之應有部分二分之一、臺南市○○
      區○段4小段204號土地之應有部分二分之一、臺南市○○
      區○○里○○路○段281號建物應有部分二分之一、臺北富
      邦銀行延平分行存款1,005,732元、三洋紡織纖維股份有
      限公司股票144,000股、中國鋼鐵股份有限公司股票1,260
      股，被告等就上開被繼承人甲○○所遺留之不動產部分，
      除其中臺南市○○區○段43之76地號土地中之220平方公
      尺已抵繳遺產稅後移轉為國有，尚剩36點31平方公尺依法
      須待政府處分後始能請求分配，就其分割方法以作價分配
      或分割為分別共有均無異議；而關於股票部分，同意以作
      價分配；另銀行存款餘額，因經歷父母2次喪葬花費，已
      無可分配之餘款。
（三）又被繼承人甲○○生前雖於86年1月16日買入面額1,000萬
      元之北二高建設公債第3期，買入價格10,483,270元，然
      被繼承人甲○○另於86年5月22日分2次賣出前開公債，各
      得款5,322,485元及5,321,654元，合計10,644,139元，並
      經買受人以支票付款，惟該兩紙票款轉入何處兌現及資金
      去路無從查證，被告等亦不知有該項交易。惟查閱臺北富
      邦銀行延平分行支存1709之4號帳戶內，從86年4月23日至
      86年5月5日有15筆現金存入記錄，金額計10,001,904元，
      以被繼承人甲○○親自處理財務情形言，這些資金合理解
      釋應有提前處分該等公債並取得現金之情事，差額再按持
      有日數核算後取回。審視前揭臺北富邦銀行延平分行支存
      1709之4號帳戶內，86年6月2日被繼承人甲○○提領6筆金
      額計5,358,158元，經發現應有部分提借給訴外人曾煥中
      ，訴外人曾煥中雖留置票款7,416,221元之支票1紙，然該
      紙支票於到期日提兌時，已列拒絕往來，票款不能兌現，
      至今仍無法收回借款。被繼承人甲○○於86年11月18日死
      亡，距公債處分日有近半年之隔，平時親自處理私有財務
      並獨立支配，往來之帳戶也只有臺北富邦銀行延平分行支
      存1709之4號的個人帳戶，被告等為晚輩，不會過問帳上
      資金，該項生前買賣之公債款，資金來源及去路也都呈現
      於此帳戶。而臺北市國稅局於審核被繼承人甲○○遺產稅
      案時，曾就該帳戶往來資金予以查核，遂認定該帳戶於死
      亡時之存款餘額為1,005,732元，顯見該筆公債之資金已
      含於該帳戶中；至於該局為遺產稅徵稅考量，否定公債已
      於被繼承人死亡前半年出售事實，仍視為遺產的一部份，
      逕行併入遺產總額徵稅及裁定漏報補罰，其核定遺產之項
      目與事實不符。而該已處分後資金，早已經被繼承人納入
      銀行存款戶中使用，部分資金借予他人，卻被倒帳無法收
      回，至死亡時餘有1,005,732元。原告以國稅局核定之遺
      產項目主張分割遺產，雖難謂無據，但同屬被繼承人子女
      ，父母生前自主行為，既無任何一方特別受惠，所造成之
      事實，各方當予以尊重與遵循。
三、得心證之理由：
（一）原告主張被繼承人甲○○於86年11月18日死亡，並遺有如
      附表一編號1至8所示即坐落於臺南市○○區○段43之76號
      土地之應有部分二分之一、臺南市○○區○○段3小段49
      號土地之應有部分二分之一、臺南市○○區○段43之105
      號土地之應有部分二分之一、臺南市○○區○段4小段204
      號土地之應有部分二分之一、臺南市○區○○里○○路○
      段281號建物應有部分二分之一、臺北富邦銀行延平分行
      存款1,005,732元、三洋紡織纖維股份有限公司股票144,
      000股及中國鋼鐵股份有限公司股票1,260股等之遺產，上
      開遺產依法由被繼承人甲○○之配偶黃許素蘭及子女即原
      告戊○○、被告乙○○、被告丙○○及被告丁○○等5人
      繼承，應繼分各為遺產五分之一，然因被繼承人甲○○之
      配偶黃許素蘭另於87年5月29日死亡，而訴外人黃許素蘭
      死後僅遺有上開對被繼承人甲○○之應繼分，而兩造即原
      告與被告乙○○、丁○○、丙○○復均為黃許素蘭之第一
      順位繼承人，是對被繼承人甲○○所遺留之上開遺產，兩
      造應繼分各為四分之一。又被繼承人甲○○所遺留如附表
      一編號1所示坐落臺南市○○區○段43之76號土地之應有
      部分二分之一，業已因抵繳作為遺產稅課徵之用，而移轉
      登記為國有之事實，業據原告提出繼承系統表1份、戶籍
      資料5份、財政部臺北市國稅局遺產稅核定通知書影本1份
      、土地所有權網路資料影本4份、土地登記第二類謄本4份
      及財政部臺北市國稅局財產歸屬資料清單影本1份為證，
      且為被告等所不爭執，堪認原告上開主張之情為真實。
（二）按同一順序之繼承人有數人時，按人數平均繼承；繼承人
      有數人時，在分割遺產前，各繼承人對於遺產全部為公同
      共有；繼承人得隨時請求分割遺產，民法第1141條本文、
      第1151條及第1164條本文分別定有明文。是遺產之公同共
      有係以遺產之分割為其終局目的，而以公同共有關係為暫
      時之存在，本件原告以遺產分割為由終止兩造間之公同共
      有關係，請求分割被繼承人陳進成之遺產，自屬有據。
（三）關於本件應分割之遺產範圍，茲析述如下：
    1.按以實物抵繳應納稅款者，用以抵繳之實物其價額如低於
      應納稅額，納稅義務人應於辦理抵繳時以現金補足；其價
      額超過應納稅額者，應俟實物處理變價後，就賣得價款淨
      額，按抵繳時超過稅額部分占抵繳實物全部價額之比例，
      計算其應退還之價額，於處理變價完竣之日起1個月內通
      知納稅義務人具領，遺產及贈與稅法施行細則第48條第1
      項定有明文。查坐落臺南市○○區○段43之76號土地之應
      有部分二分之一業已因抵繳作為遺產稅課徵之用，並移轉
      登記為國有，有前開土地之土地登記第二類謄本在卷可稽
      ，復為兩造所不爭執，已如前述，而前揭被繼承人甲○○
      遺留之遺產即臺南市○○區○段43之76號土地之應有部分
      二分之一，雖經被繼承人甲○○之繼承人抵繳作為遺產稅
      課徵之用，並移轉登記為國有，然上開土地既尚未經稅務
      稽徵機關處理變賣，是倘若變賣後依法尚餘價額應退還納
      稅義務人即兩造，仍應依比例分配與兩造，先此敘明。
    2.本件原告雖主張被繼承人甲○○死後遺有北二高建設公債
      10,483,270元亦應列入分割云云；然此為被告乙○○、丁○○、丙○○等所否認，被告等並辯以上開公債業經被繼
      承人甲○○於86年5月22日當日分2次賣出，然被告等並不
      知悉被繼承人甲○○賣出後所得資金之出路，國稅局基於
      遺產稅徵稅考量，否定公債已於被繼承人死亡前半年出售
      事實，仍視為遺產的一部份，逕行併入遺產總額徵稅及裁
      定漏報補罰，其核定遺產之項目與事實不符等語。審以繼
      承因被繼承人死亡而開始；繼承人自繼承開始時，除民法
      另有規定外，承受被繼承人財產上之一切權利義務，並得
      依應繼分繼承被繼承人之遺產，此觀民法第1147條、1144
      條及1148條等條文自明，是揆諸上開規定，被繼承人之遺
      產應以死亡時現存財產為限。查前開被繼承人甲○○生前
      所有之北二高建設公債，業經被繼承人甲○○於生前86年
      5月22日當日各以5,322,485元及5,321,654元合計10,644,
      139元之價額，分2次賣出前開公債等情，有無記名債券進
      出明細在卷可稽，並為兩造所不爭執，是稽之前開說明，
      上開北二高建設公債於被繼承人甲○○死亡時，已非被繼
      承人甲○○所有之財產，稅捐稽徵機關雖將上開北二高建
      設公債併入被繼承人甲○○遺產總額而作為課徵遺產稅之
      用，然繼承人得請求分割被繼承人之遺產範圍，仍應依前
      開民法之規定，以被繼承人死亡時之現存財產為限，是本
      件被繼承人甲○○生前所擁有之北二高建設公債財產，既
      已於被繼承人生前經被繼承人甲○○售出，自已非繼承人
      得主張將其列為全體繼承人繼承之遺產，原告主張前開國
      稅局列入課徵遺產稅之北二高建設公債，亦應列為被繼承
      人甲○○之遺產併予分割，自有誤會，難以採認。
    3.另按關於遺產管理、分割及執行遺囑之費用，由遺產中支
      付之。但因繼承人之過失而支付者，不在此限，民法第
      1150 條定有明文。依諸上開民法第1150條之規定，得由
      遺產中支付之繼承費用，限於遺產管理、分割及執行遺囑
      之費用，喪葬費用則不在其列。而雖依遺產及贈與稅法第
      17條第1項第10款規定，被繼承人之喪葬費用，應自遺產
      總額中優先扣除，免徵遺產稅，然遺產及贈與稅法所規範
      者係稅法上應納稅捐之範疇，其所以規定喪葬費用得自遺
      產中扣除，實含有予繼承人稅捐優惠之寓意，且該條款亦
      規定其數額以100萬元計算，並非代墊支出喪葬費用之繼
      承人所有喪葬費用之支出均得自遺產中扣除，自無法據以
      解為代墊支出喪葬費用之繼承人得主張自遺產中先行扣還
      其所代墊之喪葬費用。是本件被告乙○○、丁○○、丙○○等雖辯稱被繼承人甲○○所遺留之銀行存款餘額，因經
      歷父母2次喪葬花費，已無可分配之餘款云云，即不足採
      。
    4.基上，本件被繼承人甲○○所遺留應列入分割之遺產範圍
      ，為稅務稽徵機關變賣經抵繳遺產稅之臺南市○○區○段
      43之76號土地之應有部分二分之一後，依法應退還兩造之
      價額，臺南市○○區○○段3小段49號土地之應有部分二
      分之一，臺南市○○區○段43之105號土地之應有部分二
      分之一，臺南市○○區○段4小段204號土地之應有部分二
      分之一，臺南市○區○○里○○路○段281號建物應有部分
      二分之一，臺北富邦銀行延平分行存款1,005,732元及其
      孳息，三洋紡織纖維股份有限公司股票144,000股及其孳
      息，以及中國鋼鐵股份有限公司股票1,260股及其孳息。
（四）又公同共有物分割之方法，除法律另有規定外，應依關於
      共有物分割之規定，即得依共有人協議之方法行之，不能
      協議決定者，或於協議決定後因消滅時效完成經共有人拒
      絕履行者，法院得因任何共有人之聲請，命為下列之分配
      ：(1)以原物分配於各共有人，但各共有人均受原物之分配
      顯有困難者，得將原物分配於部分共有人。(2)變賣共有物
      ，以價金分配於各共有人；或以物之一部分分配於各共有
      人，他部分變賣，以價金分配於各共有人，民法第830條
      第2項、第824條第2項定有明文。又法院定分割方法時，
      應斟酌各共有人之利害關係及共有物之性質，為適當之決
      定，不受任何共有人主張之拘束。本院就被繼承人甲○○
      之遺產分割如下：
    1.如附表一編號1所示坐落臺南市○○區○段43之76號土地
      之應有部分二分之一，若經稅務稽徵機關變賣抵繳遺產稅
      後，倘依法有應退還兩造之價額，由兩造依應繼分各取得
      四分之一。
    2.如附表一編號2至5所示不動產部分，本院審酌上開不動產
      因尚與他人共有，是若以原物分割甚或分割為分別共有，
      除因兩造可分得之應有部分不大，徒然減損日後使用土地
      之經濟效益，且佐以兩造現又已分別移居美國及臺北等地
      ，目前又因各自利害關係不同致無法為遺產分割之協議，
      是倘若按兩造應繼分比例予以原物分配結果，實難期待兩
      造對於系爭房地得為圓滿之利用、管理，稽之上情，本院
      認附表一編號2至5所示不動產應予以變賣，將所得價金依
      兩造應繼分之比例即各四分之一分配予兩造為適當。
    3.如附表一編號6、7所示股票及其孳息部分，兩造均同意變
      賣後將所得價金依兩造應繼分之比例分配予兩造，本院爰
      依兩造所請，將上開股票變賣後，將變賣所得價金依兩造
      應繼分之比例即各四分之一分配予兩造。
    4.如附表一編號8所示存款及其孳息部分，本院審酌該部分
      為可分之現金，爰依兩造應繼分之比例即各四分之一分配
      予兩造。
（五）末按分割遺產之訴，係必要共同訴訟，原、被告之間本可
      互換地位，且兩造均蒙其利，是本院認本件之訴訟費用應
      由兩造依其應繼分之比例負擔訴訟費用，較為公允，爰諭
      知如主文第3項所示。
四、結論：本件原告之訴為有理由，依民事訴訟法第80條之1、
    第85條第1項，判決如主文。
中    華    民    國    99    年    11    月    2     日
                    家事法庭      法  官  楊佳祥
以上為正本係照原本作成。
如對本判決上訴，須於判決送達後20日內，向本院提出上訴狀，
同時表明上訴理由（須附繕本）。如委任律師提起上訴者，應一
併繳納上訴審裁判費。
中    華    民    國    99    年    11    月    2     日
                                  書記官  葉芳如
附表一：
┌─┬─┬────────┬──┬───────────┐
│編│種│遺產明細        │應有│分割方式              │
│號│類│                │部分│                      │
├─┼─┼────────┼──┼───────────┤
│1 │土│臺南市○○區○段│1/2 │若經稅捐稽徵機關變賣抵│
│  │地│43之76地號土地  │    │繳遺產稅後，倘依法有應│
│  │  │                │    │退還兩造之價額，由兩造│
│  │  │                │    │依應繼分各取得四分之一│
│  │  │                │    │。                    │
├─┼─┼────────┼──┼───────────┤
│2 │土│臺南市中西區西門│1/2 │應予變賣，所得價金依兩│
│  │地│段3小段49地號土 │    │造應繼分各取得四分之一│
│  │  │地              │    │。                    │
├─┼─┼────────┼──┼───────────┤
│3 │土│臺南市○○區○段│1/2 │同上。                │
│  │地│43之105地號土地 │    │                      │
├─┼─┼────────┼──┼───────────┤
│4 │土│臺南市○○區○段│1/2 │同上。                │
│  │地│4小段204地號土地│    │                      │
├─┼─┼────────┼──┼───────────┤
│5 │房│臺南市中西區民權│1/2 │同上。                │
│  │屋│路2段281號房屋  │    │                      │
├─┼─┼────────┼──┼───────────┤
│6 │股│三洋紡織纖維股份│全  │同上。                │
│  │票│有限公司股票144,│    │                      │
│  │  │000股及孳息     │    │                      │
├─┼─┼────────┼──┼───────────┤
│7 │股│中國鋼鐵股份有限│全  │同上。                │
│  │票│公司股票1,260股 │    │                      │
│  │  │及孳息          │    │                      │
├─┼─┼────────┼──┼───────────┤
│8 │存│臺北富邦銀行延平│全  │由兩造依應繼分各取得四│
│  │款│分行新臺幣1,005,│    │分之一。              │
│  │  │721元存款及孳息 │    │                      │
└─┴─┴────────┴──┴───────────┘
 附表二：
┌──┬────┬─────┐
│編號│  姓名  │應繼分    │
├──┼────┼─────┤
│ 1  │戊○○  │4分之1    │
├──┼────┼─────┤
│ 2  │乙○○  │4分之1    │
├──┼────┼─────┤
│ 3  │丙○○  │4分之1    │
├──┼────┼─────┤
│ 4  │丁○○  │4分之1    │
└──┴────┴─────┘

司法院資訊處製作；財團法人民間司法改革基金會備份。
